【裁判字號】    89,再,1
【裁判日期】    890725
【裁判案由】    清償借款
【裁判全文】
臺灣臺東地方法院民事裁定  八十九年度再字第一號
    再審聲請人  甲○○○
                乙○○
右聲請人與丙○○間請求清償借款事件，聲請人對於本院民國八十八年八月三十日所
為八十八年度簡上字第十三號確定裁定聲請再審，本院裁定如左：
    主      文
原裁定廢棄。
    理      由
一、按有左列各款情形之一者，得以再審之訴對於確定終局判決聲明不服。但當事人
    已依上訴主張其事由或知其事由而不為主張者，不在此限：（一）適用法規顯有
    錯誤者；又裁定已經確定，而有第四百九十六條第一項或第四百九十七條之情形
    者，得準用本編之規定，聲請再審，民事訴訟法第四百九十六條第一項、第五百
    零七條各有明文。
二、本件聲請意旨略以：聲請人於民國八十七年十二月二十八日，對本院成功簡易庭
    八十七年度成簡字第三七號民事簡易判決提起上訴，上訴狀記載上訴之聲明，表
    明「原判決廢棄，原告即被上訴人之訴及假執行之聲請均應駁回。第一審及第二
    審訴訟費用均由原告負擔。」，並已繳納上訴費及郵資，因此聲請人之上訴應無
    不合程式之情形，第二審不能再為裁定，命令聲請人補正程序，然第二審於八十
    八年八月三十日裁定駁回聲請人之上訴，其理由係稱聲請人未在限期內補正程式
    ，而依據民事訴訟法第四百四十二條第二項之規定：「上訴有應繳而未繳裁判費
    或當事人訴訟能力或代理權有欠缺者，原第一審法院應定期間命其補正」，第二
    審法院既係命聲請人補正上訴狀，非命補繳裁判費或補正當事人訴訟能力或代理
    權之欠缺，況上述規定係指第一審應定期命補正而非第二審可得為，故第二審引
    用該規定駁回聲請人之上訴，適用法規均顯有錯誤等語，並提出上訴狀、上訴理
    由狀、抗告狀各一份、裁定三份（均為影本）。
三、本件原第二審法院於八十八年八月三十日裁定駁回聲請人之上訴，經聲請人提起
    抗告，原第二審復於八十八年十二月十七日裁定駁回抗告，此駁回抗告之裁定於
    八十八年十二月二十八日送達聲請人，是原第二審所為駁回上訴之裁定應於八十
    八年十二月二十八日確定，聲請人於八十九年一月十七日具狀向本院聲請就該駁
    回上訴之裁定為再審，未逾提起聲請再審之法定期間，此業經本院調閱本院八十
    七年成簡字第三七號、八十八年簡上字第十三號卷宗核閱各該送達證書及本院收
    狀章屬實，合先敘明。至於原審於據上論結欄引用民事訴訟法第四百四十二條第
    二項之規定為裁定之依據，顯係誤引，尚非適用法規顯有錯誤，附此敘明。
四、經查，聲請人於八十七年十二月二十八日具狀對本院成功簡易庭八十七年度成簡
    字第三七號民事簡易判決提起上訴，已於上訴狀載明第一審判決案號，並聲明：
    「一、原判決廢棄，原告即被上訴人之訴及假執行之聲請均駁回。二、第一審及
    第二審訴訟費用均由原告負擔。」，此業經本院調閱本院八十八年簡上字第一三
    號卷宗查核屬實，是足認聲請人之上訴狀內已表明第一審判決及對於該判決上訴
    之陳述。次查，原審以聲請人前開上訴狀內未表明對第一審判決及對於該判決上
    訴之陳述，而於八十八年八月十一日裁定命聲請人於收受後五日內補正，逾期則
    駁回上訴，此裁定於八十八年八月十四日送達聲請人後，原審復於同年八月三十
    日以聲請人未遵期補正為由，以裁定駁回聲請人之上訴，此駁回上訴之裁定係於
    同年十月四日始送達聲請人收受，而聲請人已早於八十八年九月七日即提出民事
    上訴理由狀到院補正上訴理由，此亦經本院調閱前開卷宗查核上述各裁定之送達
    證書日期及補正書狀送達到院日期無訛。
五、按提起上訴，應以上訴狀表明左列各款事項，提出於原第一審法院為之：（一）
    當事人及法定代理人（二）第一審判決及對於該判決上訴之陳述（三）對於第一
    審判決不服之程度，及應如何廢棄或變更之聲明。而上訴不合程式或已逾期間或
    法律上不應准許者，第二審法院應以裁定駁回之。但其情形可以補正，審判長應
    定期間先命補正，民事訴訟法第四百四十一條第一項、第四百四十四條第一項各
    有明文。又按，法律並未規定提起第二審上訴，以表明上訴理由為必須具備之程
    式，最高法院十七年上字第一一九三號判例意旨足資參照。本件聲請人於提起第
    二審上訴時，上訴狀內已表明第一審判決及對該判決上訴之陳述，前已述及，是
    其提起第二審上訴並未有何不合程式之處，原審定期命聲請人補正第一審判決及
    對該判決上訴之陳述，揆諸前揭法律規定，尚有未合。縱原審之意係命聲請人補
    正上訴理由，揆諸上揭判例說明，亦屬於法無據。
六、再按，裁定期間並非不變期間，故當事人依裁定應補正之行為，雖已逾法院之裁
    定期間，但於法院尚未認其所為之訴訟行為為不合法予以駁回前，其補正仍屬有
    效，法院不得以其補正逾期為理由予以駁回，最高法院五十一年台抗字第一六九
    號判例意旨參照。而不宣示之裁定，應為送達，民事訴訟法第二百三十六條第一
    項定有明文。本件原審命聲請人補正之裁定，縱屬合法，然該命補正之裁定係不
    宣示之裁定，於八十八年八月三十日製作，而於同年十月四日始送達聲請人，惟
    聲請人之補正書狀已先於同年九月七日送由本院收受，此前俱已述及，是聲請人
    依原裁定應補正之書狀行為，雖已逾原法院之裁定期間，但於原法院尚未認其所
    為之訴訟行為不合法予以駁回即駁回裁定送達前，聲請人已補正完成，揆諸前開
    說明，其補正仍屬有效，原審遽為裁定駁回聲請人之上訴，仍不合法。
七、綜上，原審以聲請人未補正上訴狀為由而駁回聲請人之上訴，於法不合，堪認本
    件確有民事訴訟法第四百九十六條第一項第一款「適用法規顯有錯誤」之事由，
    聲請人聲請本件再審，為有理由，應由本院廢棄原裁定。
八、依民事訴訟法第五百零七條、第五百零五條，裁定如主文。
中      華      民      國    八十九    年      七      月    二十五    日
                                    臺灣臺東地方法院民事庭
~B審判長法官
~B法      官
~B法      官  張震武
右為正本係照原本作成
不得抗告
中      華      民      國    八十九    年      六      月     二十     日
~B法院書記官  李學華


司法院資訊處製作；財團法人民間司法改革基金會備份。
